【裁判字號】    97,再易,38
【裁判日期】    980117
【裁判案由】    再審之訴
【裁判全文】
臺灣臺北地方法院民事判決              97年度再易字第38號
再審原告    甲○○
訴訟代理人  蕭蒼澤律師
再審被告    乙○○
上列當事人間請求清償借款事件，再審原告對於本院民國97年7
月21日96年度簡上字第393 號確定民事判決提起再審之訴，本院
判決如下：
    主  文
再審之訴駁回。
再審訴訟費用由再審原告負擔。
    理  由
一、本件再審原告對本院於民國97年7 月21日所為96年度簡上字
    第393 號確定民事判決提起再審之訴，主張再審被告於原審
    係以消費借貸為訴訟標的，依民法第474 條規定消費借貸為
    要物契約，原審僅以再審被告所提借據之形式，即認再審被
    告已盡借貸契約成立要件之實質舉證責任，未調查再審原告
    於歷審一再抗辯再審被告未將系爭借款交付再審原告，而係
    交由訴外人王文福，並經再審被告自認在卷之事實，原確定
    判決僅一再敘述再審原告有無清償系爭借款，對借貸契約成
    立之前提恝置不論，而錯誤適用民法第309 條、第320 條之
    規定，其有民事訴訟法第496 條第1 項第1 款適用法規顯有
    錯誤之再審事由；又再審被告於歷審始終未陳述有將系爭借
    款交付再審原告，其就未與再審原告成立借貸關係並無爭執
    ，原審未調查審酌此一足以影響判決之重要證述，漏未審酌
    全辯論意旨，空以民法第309 條清償後債之關係消滅為判決
    理由，未就兩造間消費借貸是否實質成立加以審酌，原確定
    判決未於理由交代不採再審原告所提主要抗辯方法之理由，
    對再審被告一再間接承認系爭借款係由訴外人王文福收受之
    重大待證事實，未於理由欄內敘明，亦有民事訴訟法第497
    條所定就足以影響於判決之重要證物漏未斟酌之再審事由，
    爰提起再審之訴，聲明請求廢棄原確定判決，並駁回再審被
    告在原審之訴等情。
二、按再審之訴顯無再審理由者，得不經言詞辯論，以判決駁回
    之，民事訴訟法第502 條第2 項定有明文。次按民事訴訟法
    第496 條第1 項第1 款所謂適用法規顯有錯誤，係指確定判
    決違背法規或現存判例解釋者而言，不包括漏未斟酌證據，
    或取捨證據不當，或認定事實錯誤之情形在內。同法第497
    條所謂就足影響於判決之重要證物漏未斟酌，則指足以影響
    判決基礎之重要證物，在前訴訟程序業已提出，然未經確定
    判決加以斟酌者而言，亦不包括漏未斟酌當事人就他造主張
    之事實所為爭執或不爭執之辯論意旨。
三、再審原告雖以前詞主張原確定判決適用民法第474 條、第30
    9 條、第320 條規定顯有錯誤，又漏未斟酌足以影響於判決
    之重要證物等情，惟查，原確定判決就系爭消費借貸契約成
    立要件之「交付借款」事實之存否，已於事實及理由欄第四
    項表明：「被上訴人（即本件再審被告）主張上訴人（即本
    件再審原告）於82年10月12日與被上訴人簽訂系爭借據，並
    提出系爭支票一紙，向被上訴人借款30萬元，約定於83年1
    月12日清償等情，業據提出由上訴人簽名、蓋章、且載有：
    『茲借到新台幣參拾萬元』字樣，及上開約定事項內容之借
    據影本一件附卷可稽，堪信為真實，應認被上訴人就其所主
    張債權發生原因之事實，已負其舉證之責任」等文義，可見
    原確定判決係以再審原告出具之借據載有「借到」之字義，
    據以認定再審原告已領受該借款。則原確定判決並無再審原
    告所指未斟酌消費借貸交付借款要件之情形，至於原確定判
    決就再審被告有交付借款事實之認定，是否有誤，則屬取捨
    證據、認定事實當否之問題，與適用法規顯有錯誤有間，不
    得據為提起再審之訴之事由，已如前述。又原確定判決既認
    再審被告所主張之系爭消費借貸債權存在，並以「上訴人既
    未能就所主張系爭借款債務已經清償之事實，負擔說服法院
    之舉證責任」為由（見原判決第3 頁第3 行以下），因而不
    採再審原告所為系爭借款債務已因清償而消滅之抗辯，並引
    述民法309 條、第320 條之規定，自亦無適用法規錯誤之疑
    義。再審原告以上詞主張原確定判決適用民法第474 條、第
    309 條、第320 條規定顯有錯誤云云，並非有據。再者，原
    確定判決縱未審酌再審原告所指「再審被告不爭執未將系爭
    借款交付再審原告」、「再審被告間接承認系爭借款係由訴
    外人王文福收受」等原審當事人之辯論意旨，亦與民事訴訟
    法第497 條所謂就足影響於判決之重要「證物」漏未斟酌之
    情形不符，自亦不得據為再審之事由。況消費借貸之貸與人
    非不能將借款交付借用人所指示之他人，再審被告縱承認系
    爭借款係交由訴外人王文福收受，於消費借貸契約之效力非
    必生有影響，原確定判決既以再審原告出具之借據載明「借
    到」系爭借款為由，認定系爭消費借貸成立生效，縱未詳敘
    該借款究係直接交付再審原告或再審原告指定之人，亦無漏
    未斟酌足以影響判決之證物之再審事由。是再審原告以上詞
    主張原確定判決有民事訴訟法第497 條所定再審事由，亦非
    有據。末以本件再審原告於再審狀內主張之再審理由，並無
    須依法調查證據，即能斷定其再審之訴為無再審理由，爰依
    前揭民事訴訟法第502 條第2 項規定，不經言詞辯論，逕以
    判決駁回其再審之訴。
四、依民事訴訟法第502條第2項、第78條判決如主文。
中    華    民    國    98    年    1     月    17    日
                  民事第三庭  審判長法  官  丁蓓蓓
                                    法  官  管靜怡
                                    法  官  黃明發
以上正本係照原本作成
本判決不得上訴
中    華    民    國    98    年    1     月    19    日
                                    書記官  陳怡如


司法院資訊處製作；財團法人民間司法改革基金會備份。
